【裁判字號】    91,訴,6195
【裁判日期】    920227
【裁判案由】    履行契約
【裁判全文】
臺灣臺北地方法院民事判決  九十一年度訴字第六一九五號
    原      告  臺灣中國工程建設股份有限公司
    法定代理人  甲○○
    訴訟代理人  王耀星律師
    被      告  韓商三星綜建營造股份有限公司臺北分公司
                              .
    法定代理人  乙○○        .
    訴訟代理人  陳建維律師
右當事人間請求履行契約事件，本院判決如左：
    主      文
被告應給付原告新臺幣貳佰壹拾萬元，及自民國九十一年十一月二十七日起至清償日
止，按週年利率百分之五計算之利息。
訴訟費用由被告負擔。
本判決於原告以新臺幣柒拾萬元供擔保後，得假執行；但被告如於假執行程序實施前
，以新臺幣貳佰壹拾萬元為原告預供擔保後，得免為假執行。
    事      實
甲、原告方面：
一、聲明：如主文第一項所示，及以供擔保為條件之假執行宣告。
二、陳述：
（一）、被告與訴外人九泰營造工程股份有限公司（下稱九泰公司）為協商終止渠等
        間前於民國九十年三月十九日所簽訂之「高鐵Ｃ２８０標ＳＩＴＥ３基樁工
        程」契約，曾於九十一年六月二十一日簽訂協議書，該協議書當中除具體約
        定雙方自即日起終止前揭「高鐵Ｃ２８０標ＳＩＴＥ３基樁工程」契約外，
        被告並應給付訴外人九泰公司工程款新臺幣（下同）二百萬元，而訴外人九
        泰公司前已將其對被告所有之前揭工程款債權讓與原告，並已通知被告，是
        被告與訴外人九泰公司乃於終止契約協議書第三條明定：「甲方（被告）同
        意依乙方（訴外人九泰公司）之指示，匯入乙方所指定之下述帳號：銀行：
        彰化銀行城東分行戶名：臺灣中國工程建設股份有限公司，帳號00000
        000000－000」，詎被告未依約將上揭工程款二百萬元（含營業稅
        共二百一十萬元）匯入彰化銀行城東分行之原告帳戶內，爰依據承攬契約、
        債權讓與及系爭協議書（契約）等法律關係，請求本院擇一判准被告給付原
        告二百十萬元及自九十一年十一月二十七日至清償日止，按週年利率百分之
        五計算之利息。
（二）、被告於其寄發予訴外人交通銀行敦化分行之存証信函當中已具體表明：「協
        議書中第三條明文規定：『前條甲方（被告）願給付乙方（九泰公司）之二
        百萬元，甲方（被告）同意依乙方（九泰公司）之指示，匯入乙方所指定之
        下述帳戶：銀行：彰化銀行城東分行，戶名：臺灣中國工程建設股份有限公
        司，帳號：00000000000－000』，因在此之前，九泰公司已
        於同年五月二十日與該公司之債權人代表臺灣中國工程建設股份有限公司達
        成協議，將本公司結算剩餘之工程款新臺幣二百萬元（含稅計二百十萬元）
        讓渡與中工公司收取，統籌平均分配予全體債權人，依照上揭終止工程契約
        書中第三條約定，本公司理應將九泰公司之剩餘工程款直接匯入彰化銀行城
        東分行中工公司之00000000000－000帳戶內，不料經辦客戶
        匯款之會計不悉上情，竟將上揭二百萬元按慣例直接藉網路銀行匯入交通銀
        行敦化分行之九泰公司00000000000000號帳戶內，查上款雖
        係九泰公司之工程款，但已於五月二十日由該公司將該筆款項全數讓渡與債
        權人代表中工公司。按民法第二百九十七條第一項規定，債權之讓與一經讓
        與人或受讓人通知債務人即生效力，況又曾詳細明載於上揭終止工程契約協
        議中，就本件而言，九泰公司已無收受款項之權利。」等語，是被告已自認
        本件系爭債權讓與予原告無訛，故原告自得直接請求被告給付上開款項。
三、證據：提出協議書、存證信函各一份為證。
乙、被告方面：
一、聲明：駁回原告之訴，如受不利之判決並願供擔保請准宣告免為假執行。
二、陳述：
（一）、系爭協議書第三條僅為付款方式之指定，該協議書並非第三人利益契約。
        系爭協議書上，不僅未載有原告得向被告請求之文句，且被告與九泰公司簽
        訂系爭協議書，乃肇因於九泰公司發生財務困難，未能按約履行其與被告之
        承攬契約所致，此由系爭協議書開宗明義即載明「因乙方（九泰公司）之事
        由致未能完成工作：：」足以得知，且系爭協議書第三條係約定：「前條甲
        方（被告）願給付予乙方（九泰公司）之二百萬元，甲方（被告）同意依乙
        方（九泰公司）之指示，匯入乙方（九泰公司）所指定之下述帳號：：」，
        依此約定，僅係表明被告所應給付訴外人九泰公司之款項，應匯入於訴外人
        九泰公司之代理人即原告之帳戶，蓋斯時九泰公司之財務發生困難，為避免
        將款項匯入九泰公司之帳戶，而遭銀行扣留，從而遂與被告有此一約定，無
        任何欲使原告得以直接向被告請求之意思存在，被告並不得直接向債務人請
        求給付（此僅可認為係不真正第三人利益契約），從而系爭協議書之性質既
        非屬第三人利益契約，原告自無直接向被告請求給付之權利。
（二）、退萬步言之，縱認系爭協議書之性質為第三人利益契約，惟按：「前條之債
        務人，得以由契約所生之一切抗辯，對抗受益之第三人。」民法第二百七十
        條定有明文。且按所謂依民法第二百七十條之規定以契約所由生之一切抗辯
        ，對抗受益之第三人，包括債權未發生或消滅及同時履行抗辯等拒絕給付之
        抗辯，第三人利益契約之債務人，於未向第三人為給付前，均得依民法第二
        百七十條之規定以契約所由生之一切抗辯，對抗受益之第三人。經查，被告
        依系爭協議書對於訴外人九泰公司雖負有二百萬元之工程款債務，而應將該
        款項匯入其所指定之原告帳戶，惟查，被告已於九十一年七月二十六日匯款
        二百一十萬元至訴外人九泰公司於交通銀行敦化分行之帳戶，從而訴外人九
        泰公司因系爭協議書對於被告所有之工程款債權，已為交通銀行主張抵銷，
        從而訴外人九泰公司對於被告所有之工程款債權，業已因清償而消滅，被告
        自已無積欠訴外人九泰公司任何工程款，故被告自得以此抗辯對抗原告，而
        無庸對其為任何給付。
（三）、被告寄發致交通銀行之存證信函，其目的無非為請求交通銀行將該款項主動
        予以返還，以免被告因誤匯之情，而可能產生有法律上之不利益。至有關提
        及債權讓與部分，無非乃為加強交通銀行返還之意願而已，蓋原告與訴外人
        九泰公司是否有債權讓與之合意，且是否具備其要件而合法成立生效，本非
        被告得加以逕行認定，更何況該存證信函既係被告向訴外人交通銀行所發而
        非向原告為之，且其目的亦如前述，故與本件原告之請求當屬二事，詎原告
        竟將其混為一談，而主張被告已自認本件系爭債權已讓與予原告，顯有所誤
        會。
三、證據：提出中國信託商業銀行匯出匯款歷史查詢資料表、存證信函各一份為證。
    理    由
一、本件原告台灣中國工程建設股份有限公司之法定代理人於訴訟進行中由鄒再成變
    更為甲○○，經原告現任法定代理人甲○○依法檢附臺北市政府核發之營利事業
    登記證具狀向本院聲明承受訟，經核尚無不合，應予准許。
二、按「訴狀送達後，原告不得將原訴變更或追加他訴。但有下列各款情形之一者，
    不在此限：：二、請求之基礎事實同一者。三、擴張或減縮應受判決事項之聲明
    。七、不甚礙被告之防禦及訴訟之終結者。：：被告於訴之變更或追加無異議，
    而為本案之言詞辯論者，視為同意變更或追加不變更訴訟標的，而補充或更正事
    實上或法律上之陳述者，非為訴之變更或追加。」民事訴訟法第二百五十五條定
    有明文，本件原告於訴狀送達後，(1)將原訴之聲明「被告應給付原告貳佰壹拾萬
    元，及自民國九十一年六月二十二日起至清償日止，按週年利率百分之五計算之
    利息。」變更為「被告應給付原告貳佰壹拾萬元，及自民國九十一年十一月二十
    七日起至清償日止，按週年利率百分之五計算之利息，然因其所為僅屬減縮應受
    判決事項之聲明，且不甚礙被告之防禦及訴訟之終結，核與首揭規定尚無不合，
    應予准許。(2)、至原告就同一之基礎事實，另以債權讓與之法律關係說明伊得依
    系爭協議書請求被告給付系爭工程款報酬一事，僅屬補充事實上或法律上之陳述
    者，並未變更訴訟標的，尚非訴之追加，合先敘明。
三、本件原告起訴主張：被告與訴外人九泰公司間前訂有「高鐵Ｃ２８０標ＳＩＴＥ
    ３基樁工程」契約，嗣於九十一年六月二十一日簽訂協議書終止前開契約；前此
    訴外人九泰公司前已將其對被告所有之前揭工程款債權讓與原告，並已通知被告
    ，是被告與訴外人九泰公司乃於終止契約協議書第三條明定：「甲方（被告）同
    意依乙方（訴外人九泰公司）之指示，匯入乙方所指定之下述帳號：銀行：彰化
    銀行城東分行戶名：臺灣中國工程建設股份有限公司，帳號000000000
    00－000」，詎被告未依約將上揭工程款二百萬元（含營業稅共二百一十萬
    元）匯入彰化銀行城東分行之原告帳戶內，爰依承攬契約、債權讓與、系爭協議
    書約定等法律關係為據，訴請被告給付二百一十萬元及自九十一年十一月二十七
    日至清償日止，按週年利率百分之五計算之利息等情。被告則以：系爭協議書第
    三條僅為付款方式之指定，該協議書並非第三人利益契約。系爭協議書上，無任
    何欲使原告得以直接向被告請求之意思存在，被告並不得直接向債務人請求給付
    ，退萬步言之，縱認系爭協議書之性質為第三人利益契約，惟被告已於九十一年
    七月二十六日匯款二百一十萬元至訴外人九泰公司於交通銀行敦化分行之帳戶，
    從而訴外人九泰公司因系爭協議書對於被告所有之工程款債權，已為交通銀行主
    張抵銷，從而訴外人九泰公司對於被告所有之工程款債權，業已因清償而消滅，
    被告自已無積欠訴外人九泰公司任何工程款，故依民法第二百七十條之規定，被
    告自得以此抗辯對抗原告，而無庸對其為任何給付。被告寄發致交通銀行之存證
    信函，其目的無非為請求交通銀行將該款項主動予以返還，以免被告因誤匯之情
    ，而可能產生有法律上之不利益。至有關提及債權讓與部分，無非乃為加強交通
    銀行返還之意願而已，與本件原告之請求當屬二事，詎原告竟將其混為一談，而
    主張被告已自認本件系爭債權已讓與予原告，顯有所誤會等語，資為抗辯。
四、經查，本件原告主張被告與訴外人九泰公司前訂有「高鐵Ｃ２８０標ＳＩＴＥ３
    基樁工程」契約，嗣雙方協議終止前開契約，並於九十一年六月二十一日簽訂終
    止協議書，訴外人九泰公司對被告有二百萬元（含稅後為二百一十萬元）工程款
    債權一節，業據其提出書一件為證，且為被告所不爭執，堪信為真實。次查，本
    件原告另主張：訴外人九泰公司業將其對被告之工程款債權讓與原告，並已於被
    告與訴外人九泰公司簽立協議書當日（九十一年六月二十一日）通知被告，被告
    知悉此事各節，業據其提出被告掣發之九十一年六月二十一日協議書、九十一年
    七月三十日存證信函各一件為證，而被告於前揭存證信函自陳：「九泰公司已於
    同年（即九十一年）五月二十日與該公司之債權人代表臺灣中國工程建設股份有
    限公司（下稱中工公司）達成協議，將本公司結算剩餘之工程款新臺幣貳佰萬元
    （含稅計貳佰壹拾萬元）讓渡予中工公司收取：：按民法第二百九十七條第一項
    規定，債權之讓與一經讓與人或受讓人通知債務人即生效力，況又曾詳細明載於
    上揭終止工程契約協議書中：」等語無訛，而系爭協議書確有被告應將原應給付
    訴外人九泰公司之工程款二百萬元直接匯予原告之記載（系爭協議書第三條約定
    參照），凡此核均與原告上開主張相符，從而，原告主張訴外人九泰公司業將其
    對被告之工程款債權讓與原告，並已於九十一年六月二十一日（簽立協議書當日
    ）通知被告，被告已知悉債權讓與之事等情，即堪信為真實。
五、按「債權之讓與，依民法第二百九十七條第一項之規定，雖須經讓與人或受讓人
    通知債務人始生效力，但不以債務人之承諾為必要，而讓與之通知，為通知債權
    讓與事實之行為，原得以言詞或文書為之，不需何等之方式，故讓與人與受讓人
    間成立債權讓與契約時，債權即移轉於受讓人，除法律另有規定外，如經讓與人
    或受讓人通知債務人，即生債權移轉之效力。」、「債權之讓與，依民法第二百
    九十七條第一項前段規定之反面解釋，苟經讓與人或受讓人通知債務人，對於債
    務人，即發生效力，此項通知如未經合法撤銷，則債務人自受債權讓與之通知時
    起，僅得以受讓人為債權人，不得再向讓與人為清償或其他免責之行為。」最高
    法院著有四十二年台上字第六二六號判例、七十五年度台上字第四七八號判決可
    資參照，本件訴外人九泰公司將其對被告之工程款二百萬元（含稅二百一十萬元
    ）債權讓與原告，並於九十一年六月二十一日通知被告一節，既如前述，則揆諸
    首揭說明，被告僅得向受讓人即原告為清償，不得再向讓與人為清償以主張免責
    ，被告迄未給付原告前揭款項，是原告本於承攬契約、債權讓與之法律關係，訴
    請被告給付給付二百十萬元，及自起訴狀繕本送達翌日（即九十一年十一月二十
    七日）起至清償日止，按週年利率百分之五計算之利息，即屬有據，應予准許。
六、本件事證已臻明確，兩造其餘攻擊、防禦方法及所為之立證，經核與判決之結果
    不生影響，無庸逐一論述，併予敘明。
七、本判決兩造分別陳明願供擔保，請求宣告假執行或免為假執行，經核均無不合，
    爰分別酌定相當之擔保金額，予以准許。
八、據上論結，本件原告之訴為有理由，依民事訴訟法第七十八條、第三百九十條第
    二項、第三百九十二條，判決如主文。
中      華      民      國    九十二    年      二      月    二十七    日
                                      民事第四庭法      官    周玫芳
右為正本係照原本作成
如對本判決上訴，須於判決送達後廿日內向本院提出上訴狀
中      華      民      國    九十二    年      二      月    二十七    日
                                                法院書記官    王朝枝


司法院資訊處製作；財團法人民間司法改革基金會備份。
